【裁判字號】    98,台上,5280
【裁判日期】    980917
【裁判案由】    違反藥事法
【裁判全文】
最高法院刑事判決            九十八年度台上字第五二八０號
上  訴  人  台灣高等法院檢察署檢察官
被      告  甲○○
            乙○○
共      同
選任辯護人  林辰彥律師
            陳佑仲律師
            呂紹聖律師
上列上訴人因被告等違反藥事法案件，不服台灣高等法院中華民
國九十六年三月三十日第二審判決（九十六年度上訴字第三一號
，起訴案號：台灣板橋地方法院檢察署九十四年度偵字第九四九
三號、第一０一二０號「原審及第一審判決均漏載第一０一二０
號」），提起上訴，本院判決如下：
    主  文
上訴駁回。
    理  由
按刑事訴訟法第三百七十七條規定：上訴於第三審法院，非以判
決違背法令為理由，不得為之。是提起第三審上訴，應以原判決
違背法令為理由，係屬法定要件；且必須依據卷內資料為具體之
指摘，並足據以辨認原判決已具備違背法令之形式，始屬相當。
如果上訴理由書狀所指摘事項，純係就原審已經詳細調查並於判
決理由內指駁說明之事項，執陳詞重為事實上之爭執，或對原判
決就系爭之法律疑義所為適法之闡述，徒憑個人主觀上顯然之誤
解任意指摘，客觀上不足據以辨認原判決具備違背法令之形式要
件時，即應認其上訴為違背法律上之程式，予以駁回。本件檢察
官以被告甲○○係百正研化有限公司（下稱百正公司）負責人，
被告乙○○為該公司經理。二人均明知「威而鋼類緣物」（sild
enafil analogue ）係西藥，須向中央衛生主管機關行政院衛生
署申請查驗登記取得藥品許可證，始得製造，未經申請領得上開
藥品許可證，即屬偽藥，竟共同基於製造偽藥之犯意，自民國九
十二年間起，向中央生物科技股份有限公司（下稱中央公司）之
邱聖斌（另行併案至台灣高等法院台中分院），購買摻有上開「
威而鋼類緣物」西藥成分之偽藥原料「草本二五０」後，即利用
該原料，製造偽藥「三便寶」後，販售予朱俊明所經營之買家樂
公司，朱俊明再販售予朱吳佳蓉經營之好來得公司，供其販售予
下盤經銷商（朱俊明及朱吳佳蓉部分皆經檢察官另為緩起訴處分
）。被告二人復基於同一犯意，利用上開偽藥原料「草本二五０
」製成偽藥「快樂精靈」，並自行販售予不特定之下游經銷商。
嗣經台北市政府衛生局於九十二年十二月二十九日抽驗「快樂精
靈」產品；台中市衛生局於九十三年四月二十日抽驗「三便寶」
產品，並送鑑驗後始知上情。因認被告二人均涉有藥事法第八十
二條第一項之製造偽藥罪嫌，提起公訴。原判決依審理結果，認
被告二人犯罪均屬不能證明，因而維持第一審所為諭知被告二人
無罪之判決，駁回檢察官在第二審之上訴，已詳述其調查、取捨
證據之結果及得心證之理由。檢察官上訴意旨略以：（一）、甲
○○於原審既供稱華友科技股份有限公司（下稱華友公司）於「
快樂精靈」膠囊之檢驗報告備註欄已記載：本檢體經前處理後，
與標準品進行ＵＶ╱ＶＩＳ圖譜比對，顯示含有「其他未知成分
」等語，則製造並販售該膠囊廠商之被告二人竟未要求華友公司
進一步檢驗該「其他未知成分」，證人莊清堯秉其專業，亦未建
議被告二人，讓其以Ｃ、Ｄ、Ｅ等檢驗方法進一步檢驗該「其他
未知成分」係屬何物，顯與常情有違。又莊清堯供稱行政院衛生
署藥物食品檢驗局（下稱藥檢局）公告五種威而鋼類緣物，但其
實驗室已發現另外二種等語，則莊清堯苟係以Ｃ、Ｄ、Ｅ之檢驗
方法發現該二種未經公告之威而鋼類緣物，足徵其當初並非不能
為Ｃ、Ｄ、Ｅ之檢驗，卻未以該等方法檢驗，係故意不為。（二
）、藥檢局既於九十三年三月二十六日即解構出「快樂精靈」、
「三便寶」膠囊含有「威而鋼類緣物」之特定化學結構，被告二
人仍繼續製造並販售「快樂精靈」、「三便寶」，縱非故意，亦
難脫過失之責。然原判決疏未論及。（三）、證人邱聖斌將製造
「三便寶」、「快樂精靈」之主要原料「草本二五０」送請華友
公司檢驗結果，均未檢出「威而鋼」之有效成分Sildenafil，然
百正公司送請華友公司檢驗之「快樂精靈」膠囊，卻檢驗出有上
開「其他未知成分」，嗣並經藥檢局於九十三年三月二十六日起
即陸續解構出「快樂精靈」、「三便寶」膠囊含有「威而鋼類緣
物」之特定化學結構，足認被告等應有另行添加「威而鋼類緣物
」之行為。（四）、藥檢局九十四年五月三十日函及行政院衛生
署Ｃ七九二次藥物審議委員會會議決議，均認Sildenafil analo
gue M.W.：四六六符合藥事法第六條第三款定義，應列屬「藥品
」；且行政院衛生署九十五年八月二十二日函復強調「……本案
中之成分可顯著影響人體之生理功能，符合藥事法第六條第三款
『足以影響人類身體結構及生理機能之藥品』規定」、「本署九
十四年五月三十日復函所示第Ｃ七九二次藥物審議委員會會議紀
錄係確認該項認定原則，並『不』影響該產品『自始即為藥品』
之事實」，但原判決對此部分並未述及何以不足採信之理由。（
五）、原審未向行政院衛生署查證，逕於判決理由論述謂行政院
衛生署事後就「三便寶」、「快樂精靈」所為之檢驗，非在於確
認被告二人製造之時是否確屬藥品，尚屬率斷。綜上，堪認原審
有調查職權未盡、理由不備、違背經驗法則及違背論理法則之違
法云云。惟查：（一）、原判決依憑本件「三便寶」、「快樂精
靈」藥錠內所含「威而鋼類緣物」之特定化學結構，迄九十三年
三月間，始經藥檢局解構出來，並於同年七月二十七日經行政院
衛生署藥物審議委員會決議認「威而鋼類緣物」之特定化學結構
，應列屬藥品，同應受藥事法規範之事實，有藥檢局九十四年五
月三十日函暨所附藥物審議委員會第Ｃ七九二次會議紀錄、行政
院衛生署九十五年八月二十二日函及所檢附之相關文獻資料可按
。而所謂「威而鋼類緣物（sildenafil analogue ）」，乃係指
藥品某一成分之主結構與「威而鋼（sildenafil）」藥品成分之
主結構相同而言，須先解構出「威而鋼類緣物」之化學結構，其
後始能據以檢驗出某物品內是否含有該「威而鋼類緣物」成分，
亦有卷附行政院衛生署九十五年八月二十二日函文為憑，並經證
人莊清堯證述明確。因認被告二人經營百正公司，於九十二年間
向中央公司購買原料「草本二五Ｏ」後，利用該原料先後加工製
造成「三便寶」及「快樂精靈」之膠囊販售，嗣固經藥檢局先後
於九十三年三月及四月間檢驗出含有「威而鋼類緣物」，然被告
二人上開加工製造「三便寶」及「快樂精靈」販售時，既尚無「
威而鋼類緣物」之特定化學結構可供比對，即難認被告二人製造
行為當時，有製造含「威而鋼類緣物」成分藥品之犯意。核與客
觀上之經驗法則及論理法則尚無違背。上訴意旨以被告二人於藥
檢局解構出「威而鋼類緣物」之特定化學結構後，仍續有製造、
販售「快樂精靈」、「三便寶」行為，並據而推論被告二人，縱
無製造偽藥之故意，亦有過失，指摘原判決疏未就此為必要之論
述，遽為被告二人無罪之判決，殊屬不當云云，非但猶執陳詞，
重為事實之爭執；且觀諸公訴意旨，本件被告二人經檢察官起訴
指涉嫌製造偽藥之行為，係自九十二年間起至九十三年四月二十
日被抽驗時止，而此部分既因無製造偽藥之犯意而不成立犯罪，
即無犯罪事實一部業經起訴，效力及於全部可言，是被告二人縱
有其他製造偽藥行為，亦不在本件起訴範圍內，原審自無從審認
。上訴意旨執以指摘原判決不當，顯無足取，自非適法之第三審
上訴理由。（二）、原判決就其認定被告二人以「草本二五０」
為原料，加工製造成「三便寶」及「快樂精靈」膠囊時，係在本
件「威而鋼類緣物」之特定化學結構解構出來之前，斯時在我國
並無其「標準品」憑以與「三便寶」及「快樂精靈」膠囊所含之
成分進行比對判定，故華友公司未能憑以判斷送驗之上開膠囊是
否含有威而鋼類緣物等情，亦於判決理由內，援引證人即華友公
司負責人莊清堯證言、卷附該公司九十三年十二月二十九日函文
，說明甚詳。上訴意旨置原判決此部分論述於不顧，徒憑己意，
主張被告二人製售該等膠囊，莊清堯以其專家之身分，竟均未就
上開膠囊檢驗結果中所載之「其他未知成分」為進一步檢驗，有
違常情，係故意不為云云，殊屬臆測，本無足取；況莊清堯行為
，與被告二人無必然關聯，上訴意旨並未據以具體指摘原判決有
何違失，客觀上亦不足據以辨認原判決已具備違背法令之形式要
件。（三）、原判決係以被告二人於製造、販售「三便寶」及「
快樂精靈」膠囊時，「威而鋼類緣物」之特定化學結構尚未解構
出來，致無可供判斷、比對是否為該藥物之「標準品」，因認被
告二人無製造偽藥之犯意，並據而為被告二人無罪之諭知。是「
威而鋼類緣物」於被告二人製造上開膠囊時，是否已存在並自始
即為藥物，即於該無罪判決之結果不生影響。上訴意旨指摘原判
決漏未論述上開行政院衛生署九十五年八月二十二日函文所述，
行政院衛生署Ｃ七九二次藥物審議委員會會議紀錄確認之原則，
「不」影響該產品「自始即為藥品」之事實一節，核與法律規定
得上訴第三審之理由不相適合。至其餘上訴意旨，則係就屬原審
採證認事職權之適法行使及原判決已說明事項，徒憑己見，任意
指摘為違法，且仍為單純事實之爭執，要難謂為適法之第三審上
訴理由。依上揭說明，本件上訴違背法律上之程式，應予駁回。
據上論結，應依刑事訴訟法第三百九十五條前段，判決如主文。
中    華    民    國  九十八  年    九    月   十七   日
                      最高法院刑事第四庭
                          審判長法官  張  淳  淙
                                法官  劉  介  民
                                法官  蔡  彩  貞
                                法官  林  俊  益
                                法官  陳  國  文
      本件正本證明與原本無異
                                      書  記  官
中    華    民    國  九十八  年    九    月  二十二  日
                                                      Ｅ


司法院資訊處製作；財團法人民間司法改革基金會備份。
